臺灣臺中地方法院民事判決
109年度訴字第1890號
原      告  許祖弘  
訴訟代理人  林思儀律師
複代理人    翁晨貿律師
被      告  許濬筬  
訴訟代理人  何乃隆律師
上當事人間不動產所有權移轉登記事件，本院於民國110年9月30
日言詞辯論終結，判決如下：
    主      文
被告應將如附表所示不動產之所有權移轉登記予原告。
原告其餘之訴駁回。
訴訟費用由被告負擔。
    事實及理由
壹、程序方面：
　　按訴狀送達後，原告不得將原訴變更或追加他訴。但請求之
    基礎事實同一、不甚礙被告之防禦及訴訟之終結者者，不在
    此限，民事訴訟法第255條第1項第2款、第7款定有明文。所
    謂請求之基礎事實同一，係指變更或追加之訴與原訴之主要
    爭點有其共同性，各請求利益之主張在社會生活上可認為同
    一或關連，而就原請求之訴訟及證據資料，於審理繼續進行
    在相當程度範圍內具有同一性或一體性，得期待於後請求之
    審理予以利用，俾先後兩請求在同一程序得加以解決，避免
    重複審理，進而為統一解決紛爭者即屬之（最高法院90年度
    台抗字第2號裁定參照）。本件原告起訴主張兩造就其購買
    如附表所示之不動產（下稱系爭不動產）成立借名登記之法
    律關係，以起訴狀繕本之送達作為終止借名登記契約，並請
    求：被告應將如附表所示不動產之所有權移轉登記予原告。
    （本院卷第13頁），嗣於訴訟進行中之民國109年8月6日以
    民事更正聲明暨調查證據狀主張，縱認兩造間非借名登記，
    被告無法律上原因，受有登記為系爭不動產所有權人之不當
    得利，並請求更正聲明為被告應將如附表所示不動產之不動
    產登記塗銷暨所有權移轉登記予原告。（本院卷第219至200
    頁），兩者之基礎事實均在行使對系爭不動產之權利，所調
    查之資料得以相互援用，不甚礙被告防禦及訴訟終結，合於
    民事訴訟法第255條第1項第2款、第7款規定，應予准許。
貳、實體方面：
一、原告方面：
  ㈠兩造為同父異母之兄弟，原告於91、92年間欲以買賣價金新
    臺幣（下同）260萬元，購買系爭不動產，惟因原告信用不
    佳，兩造乃合意成立借名登記之法律關係，由原告與訴外人
    徐金泉簽立系爭不動產之買賣契約，以260萬元購買系爭不
    動產，原告並當場給付現金50萬元予徐金泉，其餘款項向銀
    行辦理30年房屋貸款並設定最高限額抵押權，直接將系爭不
    動產登記予被告名下。
　㈡原告除為系爭不動產支付買賣價金頭期款50萬元外，其餘200
    萬元向銀行辦理30年房地貸款並設定最高限額抵押權，原由
    原告以現金給付償還每個月房貸，自101年間起，原告以原
    告母親黃淑惠申設於安泰銀行帳號00000000000000號帳戶（
    下稱黃淑惠帳戶），按月自動扣款每月房貸迄今。且原告於
    92年間購買系爭不動產後，即由原告、黃淑惠及許祖亮居住
    於系爭不動產，系爭不動產之水電費、房屋稅、地價稅均由
    原告支付，被告則未曾居住於系爭不動產，亦未為系爭不動
    產支付任何費用。
　㈢原告父親及被告母親林素美以原告名義成立曄興貿易有限公
    司（下稱曄興公司），於79年10月間以曄興公司之名義，及
    原告、訴外人許祖胤、許祖亮、許大興、林素美為連帶保證
    人，向第一商業銀行（下稱第一銀行）借款最高限額300萬
    元借款。後於86年間，林素美於原告不知情下，冒簽原告姓
    名為連帶保證人，以曄興公司名義，再向第一銀行借款100
    萬元。原告於88年10月28日突然接獲第一銀行松江分行函示
    以原告申設於該分行之活期儲蓄存款及支票存款，抵銷扣抵
    債務，原告始知上開100萬元債務。而曄興公司因林素美經
    營不善倒閉並積欠債務，致原告信用不佳，原告要求林素美
    儘快處理，林素美始於91年間透過訴外人廖麗文交付80萬元
    以處理上開債務。第一銀行於91年11月15日將曄興公司及連
    帶保證人之債務全部轉讓與訴外人龍星第一資產管理股份有
    限公司（下稱龍星資產公司），原告與龍星資產公司協商後
    ，達成同意先償還65萬元並解除連帶保證人許祖胤、許祖亮
    之連帶保證債務，原告乃將林素美交付80萬元中之65萬元交
    付與許祖胤辦理清償，許祖胤於92年2月21日取得清償債務
    證明書，餘款15萬元作為償還原告遭第一銀行松江分行扣款
    246,601元抵銷債務，可知林素美交付80萬元非用以支付系
    爭不動產頭期款，被告提出LINE對話內容截圖即為上開連帶
    保證債務事宜，與本件系爭不動產借名登記無關。縱認該80
    萬元係支付系爭不動產頭期款（原告否認），該80萬元亦非
    為被告所支付，與被告無關。反係原告因有上開債務，致無
    法申辦系爭不動產之房貸，被告始同意暫時讓原告將系爭不
    動產登記於被告名下，並親自交付印鑑證明及印鑑章予原告
    後即出國，嗣由原告委託代書辦理系爭不動產之買賣、過戶
    與向銀行辦理房貸等事宜，實則被告實際上非系爭不動產之
    所有權人。
　㈣原告於108年間發現被告疑似意圖出售系爭不動產，向被告表
    示欲取回系爭不動產，遭被告拒絕辦理過戶登記，爰以本件
    起訴狀繕本之送達，向被告為終止系爭不動產借名登記契約
    之意思表示，則兩造間借名登記契約已不存在，爰依民法第
    179條規定，請求被告應將系爭不動產所有權移轉登記移轉
    予原告。縱認兩造就系爭不動產不構成借名登記契約，原告
    自始未以被告名義為法律行為，自非無權代理，且因被告辯
    稱系爭不動產登記係遭原告冒名，足證其自認實際上非系爭
    不動產之之所有權人，故被告既非系爭不動產之所有權人，
    卻無法律上原因，享有形式上登記為所有權人之名義人，參
    照最高法院65年度台再字第138號裁判意旨，受益人之被告
    僅為形式上登記之名義人，未取得真正之權利，並無權利可
    資返還，受損人之原告得依不當得利之法律關係，請求被告
    塗銷系爭不動產登記。
  ㈤聲明：被告應將系爭不動產之不動產登記塗銷暨所有權移轉
    登記予原告。
二、被告方面：
  ㈠原告與廖麗文於91年間共同代理林素美，處理門牌號碼臺北
    市○○區○○路000○0號5樓、277之1號5樓房地買賣糾紛，故廖
    麗文持有被告的印鑑證明及印鑑章，廖麗文再將被告印鑑證
    明及印鑑章交付原告。上開房地糾紛之對方於原告及廖麗文
    處理完成後，交付現金及支票共計800萬元予廖麗文，廖麗
    文將該800萬元用以返還訴外人莊玉諭因以自己房地抵押貸
    款代償林素美積欠銀行420萬元債務，剩餘380萬元加上廖麗
    文盜領實際上屬於林素美所有之被告銀行帳戶內400萬元計7
    80萬元侵占後，將其中100萬元分配予原告，原告將其中20
    萬元用以答謝莊玉諭，剩餘80萬元用以給付系爭不動產之頭
    期款，並以上開被告的印鑑證明及印鑑章辦理系爭不動產過
    戶手續。嗣林素美質問廖麗文金錢去向，廖麗文告知其中10
    0萬元分配予原告，再向原告追問，原告承認有收到廖文交
    付之100萬元，並將其中80萬元用以支付系爭不動產頭期款
    ，原告又說系爭不動產是登記於被告名下，將來亦屬於被告
    所有，請林素美不要追究原告侵占責任，故原告係以林素美
    的80萬元，未經被告同意，擅用被告名義購買系爭不動產，
    並非借名登記，且一開始為原告無權代理，事後經被告於10
    8年11月2日以台中三兄弟之LINE對話截圖追認同意該無權代
    理，故為有權代理。且被告係以屬於林素美的上開80萬元出
    資，與原告共同合資購買系爭不動產，被告對系爭不動產之
    應有部分為30%多一點，故被告為系爭不動產所有權人，兩
    造間並無借名登記的法律關係存在。又因被告事後不追究原
    告冒名登記行為，及系爭不動產由原告及其家人使用，故系
    爭不動產之房貸、地價稅、房屋稅歸原告負擔，實為合理。
　㈡系爭不動產係原告背著被告，冒用被告名義，向彰化銀行中
    港分行申辦房貸，被告未曾出面簽立房貸文件、借據、本票
    及辦理對保。嗣原告於94年間，明知被告不在國內，又勾結
    匯豐銀行臺中分行核貸人員，完成對保手續，放貸207萬060
    0元，並以系爭不動產設定250萬元最高限額抵押權，被告事
    後因金管會介入調查，始拿到相關申貸文件影本，始知上情
    ，益見被告不曾同意借名登記為系爭不動產之所有權人，且
    原告明知並預見被告不會配合辦理銀行房貸，仍不惜以違法
    方式，冒用被告名義，向銀行辦理房貸。
　㈢被告於系爭不動產登記於被告名下1年後，經兩造父親許大興
    告知後，曾詢問原告為何以被告名義購買系爭不動產，原告
    回稱其與許祖亮沒有小孩，等到許大興之原配即原告母親、
    許祖亮及原告百年之後，系爭不動產即歸被告所有，故被告
    未追究原告冒用被告名義購買系爭不動產之責任。
　㈣曄興公司為許大興主導設立之公司，目的供許大興經營生意
    之用，原告亦有使用曄興公司之名義經營生意，曄興公司積
    欠銀行債務無力清償之主因係許大興所致，次因則為原告所
    造成，林素美就曄興公司之經營與財務並無關係，原告主張
    經由廖麗文取得屬於林素美之80萬元，係林素美應負責返還
    原告清償曄興公司信用破產之部分債務，並不實在。
　㈤聲明：原告之訴駁回。　　
三、本院得心證之理由：原告主張系爭不動產為原告所有，於辦
    理移轉所有權登記時借用被告之名義辦理登記，爰類推適用
    民法第549條第1項規定，終止兩造間之借名登記契約，依民
    法第179規定，請求被告將系爭不動產辦理移轉登記為原告
    所有等語，則為被告所否認，並以前情置辯，是本件所應審
    究者，核為系爭不動產是否係為原告借名登記予被告？原告
    得否依不當得利請求權請求被告移轉登記？經查：
　㈠按稱「借名登記」者，謂當事人約定一方將自己之財產以他
    方名義登記，而仍由自己管理、使用、處分，他方允就該財
    產為出名登記之契約，倘其內容不違反強制禁止規定或公序
    良俗者，應承認其法律效力，於其內部間仍應承認借名人為
    真正所有權人（最高法院99年度台上字第2448號民事裁判要
    旨參照）。
  ㈡系爭不動產係於92年1月7日成立買賣關係，由原告為買方之
    代理人與訴外人徐金泉簽訂買賣契約，並約定買賣價金為26
    0萬元，其中有50萬元為頭期款，於同年月24日為土地所有
    權移轉為被告所有一節，有不動產買賣契約書、建物登記第
    類謄本、土地登記第一類謄本（以上均影本）在卷可按（本
    院卷一第19至21頁、卷二第47至51頁）。再自系爭不動產購
    入並移轉登記被告為所有權人後，被告並未給付系爭不動產
    之買賣價金及相關費用，亦未曾居住該處之情，為被告所自
    認在卷。又系爭不動產有辦理銀行貸款，由原告現金繳納貸
    款，並自101年10月15日起，以原告母親黃淑惠帳戶繳付貸
    款，並由原告支付繳納水電費、房屋稅、地價稅，再天然氣
    之用戶為原告，電費及水費之用戶為與原告同住之弟許祖亮
    等情，並據證人即兩造之兄弟許祖亮於本院審理時證述：「
    （許祖弘買南屯區大興段即門牌號碼為南屯區大聖街416號8
    樓這間房子時，你是否知道當時借貸的過程？）都是我大哥
    許祖弘在辦，我沒有過問。（這間房子的頭期款及房屋貸款
    是否都是許祖弘繳納？）是。（這間房子的水費、電費是否
    由許祖弘繳納？）有時候是許祖弘，有時候是許祖弘轉給我
    去繳納。」等語在卷（本院卷第一第454頁），復有黃淑惠
    帳戶存摺內頁明細影本、ATM交易明細單11張、欣中天然氣
    股份有限公司繳費通知單3張、台灣電力公司繳費通知單8張
    、台灣自來水股份有限公司水費通知單2張、繳費憑證1張、
    106年至109年地價稅繳款書、107年至108年房屋稅繳款書（
    以上均影本）在卷可稽（本院卷一第115至123、413至441頁
    、卷二第81至189頁），顯見系爭不動產實際為原告管理、
    收益及處分，益證本件借名登記之關係確實存在。
　㈢系爭不動產登記被告為所有權人之原因，業據證人即兩造之
    兄弟許祖亮於本院審理時證述：「（78年間許濬筬的母親是
    否有跟你父親許大興以你的名義成立）是。（79年1月10日
    是否有請你用你及其他兄弟的名義當保證人向第一銀行借款
    100萬元？）我忘記時間，但是我確實有當過保證人。（是
    否知道這間房子是登記在誰的名下？）許濬筬。許祖弘要買
    房子，當初有當曄興公司保證人，曄興公司已經沒有辦法去
    負擔貸款，所以銀行已經找到我們，造成我跟許祖弘在銀行
    都信用不良，許祖弘為了不要房子被查封，所以才用許濬筬
    的名字。（是何人告訴你這間房子是向許濬筬借名登記？）
    我忘記是何人跟我說，但是當時我跟許祖弘都信用不良，所
    以只能用許濬筬的名字。」等語在卷（本院卷第一第454至4
    56頁）。另曄興公司負責人確登記為原告，原告並於79年10
    月間，與訴外人許祖胤、許祖亮、許大興、林素美任曄興公
    司向第一銀行借款最高限額300萬元借款之連帶保證人；於8
    6年間為曄興公司向第一銀行借款100萬元之連帶保證人，嗣
    經第一銀行松江分行於88年10月28日發函通知第一銀行北台
    中分行，以原告於該分行申設之活期儲蓄存款及支票存款抵
    銷為前揭借貸欠款本息之一部分等情，有經濟部公司執照、
    臺北市政府營利事業登記證、第一銀行借據、保證書、第一
    銀行松江分行88年10月28日一松江字第243號函、第一銀行
    支票存款明細分類帳（以上均影本）在卷可按（本院卷一第
    23至27頁、本院卷二第35至45頁），足徵原告主張其確有不
    能登記為系爭不動產所有權人之顧慮，堪以採信。
  ㈣被告抗辯其母給予原告80萬元以繳付系爭不動產之頭期款，
    本件係原告無權代理及兩造共同借名登記，本件並無原告主
    張之借名登記關係存在置辯一節，僅據其提出其與原告於10
    8年11月2日之LINE訊息對話擷圖為證（本院卷一第147頁）
    ，另抗辯原告侵占前開80萬元後擅自以被告名義登記被告為
    所有權人，並請求被告之母不要告其侵占部分，則未據被告
    提出證據證明。原告固自承收受該筆款項，惟主張該筆款項
    係與原告任曄興公司負責人而擔負前揭曄興公司貸款連帶保
    證有關，而與系爭不動產之價金無關等語。查原告確有任曄
    興公司之負責人及就曄興公司之銀行貸款為連帶保證之情事
    ，業如詳述，而兩造間上開對話：
　　⒈原告「查廖的銀行戶頭，就知道這幾張支票號碼是否代收
          在她名下」
    ⒉被告「母親問了...當初您拿100萬款項來買下大聖街是從
          何來的？」
    ⒊原告「也可能這筆費用是交給陽信銀行的交屋款，房子才
          可能過戶」
    ⒋原告「是80萬，妳母親交待廖麗雯交給我的」
    ⒌原告「台北的房子是用假買賣過給廖麗文的：
          (1)證明廖麗文沒那麼多資金買房
          (2)如果是真買賣，一定有”金流”，請廖麗文提出
           買房資金證明」
    ⒍原告「你們去扯之前的金流沒義意，當初房子能順利過在
          你名下，就表示一切都沒問題」
    ⒎原告「而再過戶給廖麗文也是你媽自己的決定，今天只能
          說”識人不明”，如何證明她們用不正當手段奪產，
          才是重點…」
　　⒏原告「作事情抓重點，亂扯一通，對事情沒幫助，且勞   
         民傷財」
　  被告係以對話中⒉被告「母親問了...當初您拿100萬款項來
    買下大聖街是從何來的？」，⒋原告回「是80萬，妳母親交
    待廖麗雯交給我的」為依據，然以訊息對話常有於短時間內
    急於迅速表達而各自表述情事，不能僅以訊息之先後順序論
    斷事項，況且依⒍原告「你們去扯之前的金流沒義意，當初
    房子能順利在你名下，就表示一切都沒問題」，原告已於之
    後訊息立即否認該筆款項與買受系爭不動產有關，另於⒉被
    告「母親問了...當初您拿100萬款項來買下大聖街是從何來
    的？」及⒋原告「是80萬，妳母親交待廖麗雯交給我的」之
    間，尚有⒊原告「也可能這筆費用是交給陽信銀行的交屋款
    ，房子才可能過戶」，及參以後續原告之訊息內容明顯談論
    其他金錢事務，均難僅以⒉被告「母親問了...當初您拿100
    萬款項來買下大聖街是從何來的？」及⒋原告「是80萬，妳
    母親交待廖麗雯交給我的」2則認定被告上開抗辯內容為真
    ，被告所辯上情不足為採。
　㈤綜上所述，原告主張系爭不動產係借用被告之名義而購買，
    兩造間就系爭不動產實為借名登記契約乙情，應屬有據，而
    堪採信。
  ㈥按當事人之任何一方，得隨時終止委任契約，民法第549條第
    1項定有明文。準此，借名登記契約性質上既與委任契約相
    同，是借名者自得類推適用民法上開委任之規定，隨時終止
    借名登記契約。查原告以起訴狀繕本之送達，向被告為終止
    委任借名登記契約之意思表示，該起訴狀繕本已於109年5月
    7日送達被告收受，有本院送達證書為證（本院卷一第131頁
    ），是本件兩造間之借名登記契約，業經原告終止，應堪認
    定。
  ㈦惟查原告請求被告移轉登記系爭不動產所有權，實為終止借
    名契約後登記物返還之法律關係，至系爭不動產原本基於借
    名登記契約而為之所有權登記，本非無效之法律行為，自不
    得請求塗銷（最高法院95年度台上字第2590號、97年度台上
    字第1954號判決意旨參照）。從而，原告依借名登記及不當
    得利之法律關係，僅得起訴請求被告移轉系爭不動產所有權
    登記，而不得起訴請求塗銷系爭不動產所有權登記，原告請
    求塗銷系爭不動產所有權登記，自屬無理由。
  ㈧至兩造間借名登記關係既已終止，有如前述，則借名人給付
    之目的即歸於消滅，被告仍登記為系爭土地所有權人，即屬
    不當得利。從而，本件原告主張終止兩造間借名登記契約，
    類推適用委任之規定及不當得利之法律關係，請求被告應將
    系爭不動產之所有權移轉登記予原告所有，則為有理由，應
    予准許。
四、綜上所述，原告依借名契約終止後之不當得利法律關係起訴
    請求被告應將如附表所示不動產之所有權移轉登記予原告，
    則屬有據，應予准許。至原告請求被告塗銷系爭不動產所有
    權登記，於法有違，應予駁回。
五、本件判決之事證已臻明確，兩造其餘攻擊防禦方法，經審酌
    後，認均與判決結果無影響，爰不一一論述。
六、訴訟費用負擔之依據：民事訴訟法第79條。查本院審理結果
    雖認原告之訴一部有理由，一部無理由，惟該敗訴部分係就
    原告請求被告應塗銷系爭不動產之所有權移轉登記，本院審
    酌此部分未計入訴訟標的價額，爰依民事訴訟法第79條規定
    ，命被告負擔本件訴訟費用。
中　　華　　民　　國　　110 　年　　10　　月　　28　　日
                  民事第五庭    法  官  林秀菊
正本係照原本作成。
如對本判決上訴，須於判決送達後20日內向本院提出上訴狀。如
委任律師提起上訴者，應一併繳納上訴審裁判費。
中　　華　　民　　國　　110 　年　　10　　月　　28　　日
                                書記官  劉子瑩

【附表】
編號 土地坐落    面    積 權利範圍 備註  縣  市 鄉鎮市區 段  名 地號 平方公尺   １ 臺中市 南屯區 大新段 173    494 10000之372 編號2建物之基地 

編  號 建物 建物門牌 建物面積（平方公尺）  權利範圍    樓層面積合計 附屬建物 用途及面積  2 臺中市○○區○○段0000○號 臺中市○○區○○街000號8樓 第8層：73.94  陽台：4.75 全部（另共有同段6512建號建物，應有部分10000分之347）